臺北高等行政法院判決　　　　　　　　　　　　　　　九十二年度簡字第七九三號
　　原　　　告　甲○○
　　訴訟代理人　葉維惇（會計師）
　　被　　　告　財政部臺灣省北區國稅局
　　代　表　人　林吉昌（局長）住同右（送達代收人：馬玉淼）
右當事人間因綜合所得稅事件，原告不服財政部中華民國九十二年九月十七日台財訴
字第○九二○○四七八八三號訴願決定，提起行政訴訟。本院判決如左：
　　主  文
原告之訴駁回。
訴訟費用由原告負擔。
　　事  實  及  理  由
一、事實概要：
    緣本件原告為旭展窯業股份有限公司（以下簡稱旭展公司）股東之一，旭展公司
    於民國（下同）八十三年間出售土地、廠房之溢價收益計新台幣（以下同）二六
    ○、○七九、五七七元，於同年十月二十六日經該公司股東會決議通過提撥其中
    一八○、○○○、○○○元轉增資配發股票，原告獲配一八○、○○○股，嗣又
    於八十五年八月三十一日經該公司股東會決議通過辦理減資，以現金收回原告持
    有前開資本公積轉增資配發之股票一八○、○○○股，此有被告機關受理檢舉案
    件簽報單影本暨該公司開立之扣繳憑單附卷可稽，被告機關初查乃據以核定原告
    八十五年度取自該公司之營利所得計一、八○○、○○○元，連同利息等所得，
    合計漏報所得額為一、八四七、三八九元，其綜合所得總額為四、一九四、八五
    四元，淨額為三、四四九、五五六元，並就所漏稅額二○九、三四三元處○‧二
    倍之罰鍰計四一、八○○元（計至百元止）。原告就漏報上開營利所得一、八○
    ○、○○○元所生漏稅之罰鍰處分不服，申請復查，未獲變更，向財政部提起訴
    願，亦遭駁回，原告猶未甘服，遂向本院提起本件行政訴訟。
二、原告起訴意旨略謂：
  (一)按本件之爭點在被告以原告取得減資收回股票之款項為「營利所得」而認應課徵
    所得稅，被告援引財政部八十四年三月二十二日台財稅第八四一六一一四四六號
    函「○○企業股份有限公司辦理清算，該公司於八十二年度以土地交易增益轉列
    資本公積並辦理增資其無償配發股份金額，非屬股東原出資額，依本部 (62)台
    財稅第三一六○四號函規定，此部份所分派之剩餘財產，應全數作為股東分派年
    度之投資收益或營利所得申報課徵所得稅。」，而謂本件系爭屬營利所得者。惟
    查所謂之「營利所得」依行為時所得稅法第十四條第一項第一類規定，係指「公
    司股東所分配之股利」。至公司分配股東之股利，包括現金股利及股票股利，而
    股票股利又可分區分為盈餘轉增資配發之股票股利與資本公積轉增資配發之股票
    股利（行為時公司法第二三二條、第二三五條、第二四○條、第二四一條參照）
    。至資本公積轉增資配發之股票股利，依財政部八十一年五月二十九日台財稅第
    八一○一四○○一一號函規定，股東「於取得時，免予計入當年度所得課稅。」
    本件系爭旭展公司以處分土地資產之溢價收入，依行為時（下同）公司法第二百
    三十八條之規定轉列資本公積，嗣以該資本公積依公司法第二百四十一條規定辦
    理轉增資而配發予原告之股票股利，即屬上開所稱之「資本公積轉增資配發之股
    票股利」，此為被告所不爭，是原告取得該股票股利，自「免予計入當年度所得
    課徵所得稅。」基於以上之說明，被告執以「營利所得」之依據，被告亦確於旭
    展公司辦理增資時取得該「營利所得」（即以資本公積配發之股票股利）而屬免
    計入所得課稅之所得，則該營利所得依法既發生於增資配股時，自不生於減資收
    回股票時再次認定為營利所得甚明，足證被告率予認屬應稅之營利所得並逕按短
    漏報裁處罰鍰，顯非有據。
  (二)旭展公司依公司法第二百三十八條第三款、第二百三十九條第一項及第二百四十
    一條第一項辦理資本公積轉增資，並依法辦妥增資登記，則旭展公司辦理資本公
    積轉增資之法律行為，完全合法。其後旭展公司為配合其業務而經其股東會之特
    別決議辦理減資，並依公司法第二百八十一條準用同法第七十三條及第七十四條
    之規定程序辦理，完成減資登記，過程完全合法。是以該公司之增資及減資乃屬
    二個分別獨立之法律行為，且均屬合法殆無疑義。股東於資本公積轉增資時依法
    取得增資股票，而於減資時將股票轉讓與公司，取得其利益，依前開財政部二函
    釋及八十三年六月十五日台財稅第八三一五九六四四九號函釋，應屬證券交易所
    得，免徵所得稅。被告卻無視公司辦理減資以現金收回股票之減資行為，逕予認
    定係將出售土地增益之盈餘分配予各股東，應屬所得稅法第十四條第一項第一類
    第一款之營利所得，而無上開函釋之適用云云，其認事用法顯有違誤。
  (三)按「人民違反法律上之義務而應受行政罰之行為，法律無特別規定時，雖不出於
    故意為必要，仍須以過失為其責任條件。但應受行政罰之行為，僅須違反禁止規
    定或作為義務，而不以發生損害或危險為要件者，推定為有過失，於行為人不能
    舉證證明自己無過失時，即應受處罰。」司法院大法官會議釋字第二七五號解釋
    極明。法律上所指之過失定義，乃以指行為人對違章結果之產生「應注意」而「
    不注意」為其構成要件，而本件依行為時財政部六十九年台財稅第三三六九四號
    函，明確揭示「減資以現金收回資本公積轉增資配發之增資股票，經核非屬盈餘
    分配，而屬該項股票轉讓之性質。」，則原告未將該筆所得申報課稅，有非屬可
    歸責於原告之過失，依上開大法官會議解釋意涵，亦得免予處罰。
  (四)旭展公司於本件出售土地及增減資案，曾於八十六年一月二十七日函請被告所屬
    中壢稽徵所，就旭展公司辦理減資收回資本公積轉增資配發股票而給付境外法人
    股東日商高砂工業株式會社之股款，應否辦理扣繳予以釋示，亦經該所以八十六
    年二月二十一日北區國稅中壢資第八六○六七二三二號函復，認並非屬盈餘之分
    配，無需辦理扣繳。準此，本件既非盈餘分配，即無所得稅徵課問題，遑論處罰
    ，原處分見未及此，竟於課稅事實及法令規定未變更之情行下，擅自改變適用法
    令之見解，違反信賴保護原則。
  (五)本件原告取得旭展公司辦理減資以現金收回資本公積轉增資配股之款項，依財政
    部六十九年台財稅第三三六九四號函、八十三年台財稅第八三一五九六四四九號
    函，及所得稅法第四條之一規定，不予併入綜合所得稅核課，即無不合。縱如被
    告見解應予課稅者，原告因信賴行為時財政部六十九年台財稅第三三六九四號函
    及中壢稽徵所八十六年北區國稅中壢資第八六○六七二三二號函釋規定，未將之
    併入綜合所得總額申報，亦顯無過失責任，按之前行政法院三十九年度判字第二
    號判例、大法官會議釋字第二七五號、五二五號解釋意旨，均無應予處罰之餘地
    ，被告猶擅予處罰，更屬不法。
三、按「個人之綜合所得總額，以其全年左列各類所得合併計算之︰第一類︰營利所
    得︰公司股東所獲分配之股利總額、合作社社員所獲分配之盈餘總額、合夥組織
    營利事業合夥人每年度應分配之盈餘總額、獨資資本主每年自其獨資經營事業所
    得之盈餘總額及個人一時貿易之盈餘皆屬之。」、「納稅義務人應於每年二月二
    十日起至三月底止，填具結算申報書，向該管稽徵機關，申報其上一年度內構成
    綜合所得總額或營利事業收入總額之項目及數額，以及有關減免、扣除之事實，
    並應依其全年應納稅額減除暫繳稅額、尚未抵繳之扣繳稅額及可扣抵稅額，計算
    其應納之結算稅額，於申報前自行繳納。」、「納稅義務人已依本法規定辦理結
    算申報，但對依本法規定應申報課稅之所得額有漏報或短報情事者，處以所漏稅
    額兩倍以下之罰鍰。」及「公司之股東所分配之盈餘，按公司申報所得額時，所
    開具股東姓名、住址及已付或應付之盈餘數額核定之。」分別為行為時所得稅法
    第十四條第一項第一類、第七十一條第一項、第一百十條第一項及同法施行細則
    第十一條所明定。次按「納稅義務人自動向稅捐稽徵機關補報並補繳所漏稅款者
    ，凡屬未經檢舉、未經稽徵機關或財政部指定之調查人員進行調查之案件，左列
    之處罰一律免除；其涉及刑事責任者，並得免除其刑：一、本法第四十一條至四
    十五條之處罰。二、各稅法所定關於逃漏稅之處罰。前項補繳之稅款，應自該項
    稅捐原繳納期限截止之次日起，至補繳之日止，就補繳之應納稅捐，依原應繳納
    稅款期間屆滿之日郵政儲金匯業局之一年期定期存款利率按日加計利息，一併徵
    收。」復為稅捐稽徵法第四十八條之一所規定。又依財政部七十五年十二月八日
    台財稅第七五一八三五七號函釋「營利事業出售土地之交易所得，依所得稅法第
    四條第十六款規定，免納所得稅，惟該項盈餘分配予股東時，依同法第十四條第
    一項第一類規定，屬營利所得，應由股東合併各類所得申報繳納綜合所得稅。」
    及財政部八十四年三月二十二日台財稅第八四一六一一四四六號函釋「○○企業
    股份有限公司辦理清算，該公司於八十二年度以土地交易增益轉列資本公積並辦
    理增資，其無償配發股份金額，非屬股東原出資額，依本部（六二）台財稅第三
    一六○四號函規定，此部分所分派之剩餘財產，應全數作為股東分派年度之投資
    收益或營利所得申報課徵所得稅。」上開解釋內容與系爭所得發生時所得稅法第
    十四條第一項規定意旨及實質課稅精神相符，應予適用。
四、原告主張系爭營利所得係以資本公積轉增資配發之股票，屬股票轉讓性質，為證
    券交易所得應予免稅乙節：
  (一)本院查：股份有限公司發行之股票係表彰股東持有股份權利之有價證券，所謂股
    票轉讓即係股東持有股份權利之轉讓，或簡稱股權之轉讓，股權轉讓後，股權及
    股份並不消滅，僅轉由第三人持有，而公司減少資本之目的及作用在銷除其股份
    ，股份既經銷除，該股份之股權即消滅，故股份有限公司辦理減資收回股票，無
    論是否有給付股東現金，其目的與作用均在消滅該股票所表彰之股份與股權，不
    生股票轉讓（或股權轉讓）之效果，與股票轉讓（或股權轉讓）之本質不同，不
    屬股票轉讓行為，此觀行為時公司法第一百六十三條至第一百六十五條、第一百
    六十八條第一項規定自明；又股份有限公司處分固定資產（土地）之溢價收入，
    非屬營業結果所產生之權益，依行為時公司法第二百三十八條第三款規定，應列
    入資本公積，資本公積原屬資本性質，故公司利用資本公積轉增資，僅為公司淨
    值會計科目之調整，股東保留於公司之資產淨值，並未變更，實質上並無所得可
    言，故股東取得公司利用資本公積轉增資配發之記名股票，於取得時，固免予計
    入當年度所得課徵所得稅（財政部八十一年五月二十九日台財稅第八一○一四○
    ○一一號函釋意旨參照），但公司如辦理減資以現金收回資本公積轉增資配發之
    增資股票，即係將帳面上資本公積轉增資所增加之股份變現，發現金給股東，實
    質上與營利事業將出售土地之盈餘（溢價收入）分配予股東，並無不同，此時股
    東實質上已有所得，依實質課稅原則，即應計入當年度所得課徵所得稅。原告所
    引財政部六十九年五月八日台財稅第三三六九四號函釋意旨謂：「公司辦理減資
    以現金收回資本公積轉增資配發之增資股票，非屬盈餘分配，而屬股票轉讓行為
    」云云，違反實質課稅原則，並誤解公司辦理減資收回股票之性質為股票轉讓行
    為，容有未洽，自難加以適用。
  (三)次查前揭財政部六十九年五月八日台財稅字第三三六九四號函釋更與證券交易之
    本質相悖，蓋證券交易所得免稅之立法目的，乃係政府基於鼓勵證券交易，間接
    擴大資本市場之目的而給予免稅之優惠，而公司以辦理減資方式，以現金收回該
    公司因辦理增資而無償配發之股票，本質上乃公司股份之銷除，即公司因減資而
    從資本市場抽回之資金，並未由其他代替性資金所取代，如解為得享有免稅之待
    遇，實有違證券交易所得免稅之規範目的。故財政部八十七年九月二十一日台財
    稅第000000000函，乃認為該函釋與財政部八十四年三月二十二日台財
    稅第八四一六一一四四六號函核示原則不一致，且易引發租稅規避，造成租稅不
    分，而免刊於所得稅法令彙編（八十七年版），原告猶援引此一函釋，認本件應
    屬證券交易所得云云，並無可採。本件旭展公司以迂迴方式利用增資、減資之手
    法，將公司巨額之出售土地利得分配予股東，造成法律形式要件之符合，而實質
    規避股東原應負擔之稅負，此一行為，非但悖於租稅公平原則，更有違租稅正義
    。
  (四)又原告主張援引財政部八十一年五月二十九日台財稅第八一○一四○○一一號函
    係釋示：「．．．股份有限公司處分固定資產（土地）之溢價收入，應列入資本
    公積，股東取得公司利用資本公積轉增資配發之記名股票，於取得時，免予計入
    當年度所得課徵所得稅。但股東嗣後將此類股票轉讓時，應按全部轉讓價格作為
    轉讓年度之證券交易所得，依所得稅法第四條之一規定，自七十九年一月一日起
    ，停止課徵所得稅。」然此函主要是釋示「不以資本公積增資配發新股之時間點
    作為認定新所得歸屬年度」之見解，且此函釋之事實為股東將增資配發股票轉讓
    第三人，核與本件之事實不同，自難比附援引；況此函釋亦經財政部八十七年九
    月二十一日台財稅第000000000號函，認易引發租稅規避，不符公平原
    則，免列於所得稅法令彙編（八十七年版）在案。是原告主張旭展公司於八十五
    年間以現金收回資本公積轉增資配發之股票，屬股票轉讓性質，為證券交易所得
    云云，實無可採。至於被告所屬中壢稽徵所八十六年二月二十一日北區國稅中壢
    資第八六○六七二三二號函覆旭展公司之意旨，明顯違反先前有效法律及財政部
    函令規定，自難作為主張信賴保護之依據。
五、依所得稅法第二條第一項規定：「凡有中華民國來源所得之個人，應就其中華民
    國來源之所得，依本法規定，課徵綜合所得稅。」及依前揭所得稅法第七十一條
    第一項之規定。可知法治國家，需要熟諳及確實執行法規的公務員，也需要認識
    及遵守法規的國民，不能因不懂法律，而免除其罰。司法院釋字第二七五號解釋
    ：「人民違反法律上之義務而應受行政罰之行為，法律無特別規定時，雖不以出
    於故意為必要，仍須以過失為其責任條件，但應受行政罰之行為，僅須違反禁止
    規定或作為義務，而不以發生損害或危險為其要件者，推定有過失，於行為人不
    能舉證證明自已無過失，即應受處罰」。原告漏報該筆營利所得一、八○○、○
    ○○元，雖非故意，但應注意、能注意，而不注意致漏報系爭所得，亦難謂無過
    失。原告當年度既漏報該筆所得，被告機關即依所得稅法第一百十條第一項規定
    裁處罰鍰四一、八○○元，並無違誤，且原處分僅按其所漏稅額處○．二倍罰鍰
    ，係屬該法條所訂處罰倍數範圍中間偏低值，實已考量原告之違章程序而為適當
    裁罰，並無裁量逾越或濫用情事。
六、又原告主張符合稅捐稽徵法第四十八條之一自動補報加息免罰之規定乙節：
    查原告雖於八十九年六月二十二日補申報補繳納該所漏營利所得一、八○○、○
    ○○元之應納稅額二○四、二二三元在案，惟檢舉人於八十八年八月十二日即向
    被告機關及法務部調查局檢舉有案，內容略以：旭展公司於八十三年利用出售土
    地增值所得一八○、○○○、○○○元增資，嗣後於八十五年利用減資手段，將
    實質之出售土地增益所得完全退回各股東，卻未繳分文稅，各股東涉嫌逃漏稅及
    檢舉人質疑減資匯出國外款是否已依規定辦理扣繳等語，是本案係屬檢舉案件；
    且被告機關亦於八十八年八月二十日即以北區國稅三第八八一一一六七三號函請
    旭展公司，就該出售土地所得辦理增、減資事宜，提供相關資料供核，是全案應
    無稅捐稽徵法第四十八條之一免罰規定之適用甚明，原告顯係誤解法令。另原告
    主張依財政部七十三年九月三日台財稅第五九○五一號函釋意旨，對於已依法辦
    理結算申報之案件，其漏稅額之計算方式，應予以減除已扣繳之稅款二七○、○
    ○○元乙節，經查被告在計算漏稅額時業已將扣繳稅款二七○、○○○元予以扣
    除在案，併此明。
七、綜上所述，本件罰鍰處分於法並無不合，復查及訴願決定遞予維持，均無違誤，
    原告起訴意旨，仍執前詞及個人主觀之見解，請求撤銷訴願決定及原處分，為無
    理由，應予駁回。又本件依卷內資料，事證已臻明確，爰不經言詞辯論為判決。
據上論結，本件原告之訴為無理由，爰依行政訴訟法第二百三十三條第一項、第九十
八條第三項前段，判決如主文。
中　　華　　民　　國　　  九十三　　　年 　   三　　　月　　  三十　　　日
                                  臺北高等行政法院  第二庭
      　　　　　　　　　　　　　　　　　　　　      法　官　林文舟
右為正本係照原本作成。
本件以訴訟事件所涉及之法律見解具有原則性者為限，始得於本判決送達後二十日內
向本院提出上訴狀並表明上訴理由，如已於本判決宣示後送達前提起上訴者，應於判
決送達後二十日內補具上訴理由（均按他造人數附繕本），且經最高行政法院許可後
方得上訴。
中　　華　　民　　國　　  九十三　　　年 　   三　　　月　　  三十　　　日
                                                   書記官  余淑芬
